臺灣高等法院刑事判決　　　　　　　　 94年度上訴字第445號
上　訴　人
即　被　告　戊○○
　　　　　　　　　　　號4樓
選任辯護人　劉興業律師
上列上訴人因貪污治罪條例等案件，不服臺灣桃園地方法院93年
度訴字第33號，中華民國九十三年十一月二十九日第一審判決（
起訴案號：臺灣桃園地方法院檢察署92年度偵字第6612號），提
起上訴，本院判決如下：
    主  文
原判決關於侵占及應執行刑部分均撤銷。
戊○○連續意圖為自己不法之所有，而侵占自己持有他人之物，
處有期徒刑陸月。
其餘上訴駁回。
駁回上訴與撤銷改判部分所處之刑，應執行有期徒刑捌年陸月，
褫奪公權伍年。所得財物新台幣壹佰萬元，應予追繳沒收，如全
部或一部無法追繳時，以其財產抵償之。
    事  實
一、戊○○任職於桃園縣政府大園鄉公所建設課技士，係依據法
    令從事公務之人員。緣民國（下同）八十三年間，籌備中之
    「東易興宏業股份有限公司」（下簡稱東易興公司）董事長
    己○○以陳麗妃及「興興營造有限公司」（下稱興興公司）
    名義，共同向大園鄉公所申請在大園鄉○○○段七八、七八
    之一、八五、八九之一、八九之四、八九之五、八九之八、
    八九之十一及八九之十二等九筆地號之土地上建物續建住宅
    ，適由戊○○負責承辦本案，負有審查及核准續建與否之職
    務。戊○○明知本案申請並無否准之情，卻遲遲不予核准，
    因己○○係卸任之大園鄉鄉長，與戊○○曾有上司部屬之關
    係，經己○○找戊○○溝通，戊○○竟於八十三年八月初某
    日，至己○○位於大園鄉○○路一二六號之家中，向己○○
    表示「如果我核准該土地建案，別的建商會給我新台幣（下
    同）四千萬元」等語，暗示己○○需提供賄款，方核准續建
    案，己○○當場則回以「沒有這麼好賺，且這個案子非我一
    人的，祇能能給五百萬元，但現在沒有這麼多錢，祇能分期
    給付，俟該續建案核准後，會先給付一百萬元，其餘的四百
    萬元日後再慢慢給付」等語，戊○○予以承諾，雙方遂期約
    以五百萬元作為核准續建案之代價，嗣大園鄉公所果於同年
    月二十日，以大鄉建字第八三一二七五九號函，同意申請人
    陳麗妃及興興公司之前述續建案，己○○亦依前述期約內容
    ，於其後八十三年九、十月間某日，簽發以其個人為發票人
    ，面額一百萬元，付款人新竹中小企銀桃園市中興分行、發
    票日（到期日）為八十三年十二月二十日之支票一張，交付
    東易興公司之總務庚○○，由知悉該面額一百萬元票款係賄
    賂款項之庚○○存入東易興公司籌備處之帳戶，充作戊○○
    先前因投資東易興公司，而侵占其負責募集之股東丁○○、
    王敏雄二人所交付之部分股金一百萬元（二人共交付股金一
    百二十萬元），致遲未繳回東易興之股金（該紙支票於八十
    三年十二月二十日兌現），戊○○進而收受己○○行賄款一
    百萬元。
二、己○○於八十三年間，另邀集呂彥霖、林凱、張重雄、林東
    春、游祥寶、庚○○、游象經、袁清泉（時亦任職大園鄉公
    所公務員）、簡金墩、劉春龍、許國一、許名偉及戊○○（
    因礙於公務員身份，而以其配偶之胞弟廖憲桐為名義上股東
    ），共計十四人為「大股東」，各大股東再分別募集人數不
    一之「小股東」，並以每個「小股東」股六十萬元之投資股
    金，籌組東易興公司），東易興公司則以所募集資本中之二
    千萬元，投資前述土地開發及建物續建案。戊○○於同年六
    月至十二月間已分別募集乙○、丙○○、簡煒欽、王敏雄及
    丁○○等人之股金入股，然戊○○於收受王敏雄及丁○○所
    交付之股金計一百二十萬元後，本應繳付東易興公司，其竟
    基於意圖為自己不法所有之概括犯意，變易持有為所有之意
    思，而將其二人之部分股金計一百萬元侵占入己，僅繳付公
    司股金二十萬元，經庚○○發現而向其追討未果，迄同年九
    、十月間，己○○為交付前述期約賄款一百萬元，簽發前述
    面額一百萬元之支票，本欲交由戊○○，惟經庚○○告知戊○○所負責募集之小股東王敏雄、丁○○二人之股款尚未繳
    納，遂接受庚○○之建議，將該支票交付予庚○○，由庚○○將該支票存入新竹中小企銀大園分行，戶名「東易興宏業
    股份有限公司籌備處」，帳號「000－0000號」之帳
    戶，充作戊○○應繳而未繳之王敏雄、丁○○二人部分股金
    。另東易興公司於八十九年二月一日發放每位小股東股息三
    萬元，其中戊○○所負責募集之六名小股東部分，除簡煒欽
    由第三人游象經代領外，餘股東均由戊○○代為具領共計十
    五萬元（包含屬戊○○所有之三萬元），戊○○除交付其中
    三萬元予丁○○外，竟將其餘應轉交予乙○、丙○○及王敏
    雄之各三萬元，總計九萬元，均未告知該三人發放股息之事
    ，而將之侵占入己，未交付該三人。嗣己○○主動於九十一
    年十月三十日前往法務部調查局桃園縣調查站檢舉，始查知
    上情。
三、案經法務部調查局桃園縣調查站移送臺灣桃園地方法院檢察
    署檢察官偵辦起訴。
    理  由
壹、關於本案證據證據能力之部分
一、按被告以外之人於審判外之陳述，雖不符刑事訴訟法第一百
    五十九條之一至之四五之規定，而經當事人於審判程序同意
    作為證據，法院審酌該言詞陳述或書面陳述作成時之情況，
    認為適當者，亦得為證據。當事人、代理人或辯護人於法院
    調查證據時，知有第一百五十九條第一項不得為證據之情形
    ，而未於言詞辯論終結前聲明異議者，視為有前項之同意。
    刑事訴訟法第一百五十九條之五第一項、第二項分別定有明
    文。本案準備程序中，當事人對於證人於偵查中，亦即審判
    外之陳述筆錄，均不爭執其證據能力，僅辯護人對於部分證
    人所言之證明力程度提出質疑，而聲請傳喚部分證人；於審
    理期日經本院提示各該證人審判外之陳述筆錄，亦未聲明異
    議，依前述「同意性」及「未聲明異議視為同意」之規定，
    本案證人於審判外之陳述筆錄均有證據能力，合先敘明。至
    於原審公訴人在原審準備程序所提被告、證人庚○○、游象
    在偵查程序為法務部調查局所實施之所謂「測謊鑑定報告」
    做為證據，經原審辯護人辯稱鑑定報告屬審判外之陳述，無
    證據能力，原審審理期日公訴人放棄提出本項證據，故卷存
    測謊報告爰不列入本案之證據，並此敘明。
貳、關於本案證據證明力之部分
一、訊據被告戊○○對於侵占股息九萬元部分供認不諱，惟對於
    與己○○期約五百萬元，並進而收受賄賂一百萬元及侵占丁○○、王敏雄股金部分，則矢口否認此犯部分行，辯稱：有
    以廖憲桐名義募集乙○、丙○○、簡煒欽、王敏雄及丁○○
    等五人人入股，惟所收受關於投資「東易興公司」股金之實
    情是被告本人一股半，王敏雄僅佔半股，因為王敏雄說他沒
    有那麼多錢，所以被告祇好吸收他的半股加上被告自己的一
    股，一共是一股半九十萬元股金，但實際上被告並未出資，
    所以未給付東易興公司九十萬元部分，是被告投資部分，其
    餘股金，包括王敏雄半股、丁○○一股之股金，均是透過袁
    清泉轉交東易興公司。己○○當年係提拔被告進入大園鄉公
    所服務之人，七十九年三月一日己○○卸任大園鄉鄉長，卸
    任之後兩年內，被告與己○○有合作從事土地仲介生意，八
    十一年初某日被告應己○○要求，至大園鄉○○村○○段崁
    下小段六筆土地附近，評估該等地是否有投資價值，因被告
    建議己○○買下，己○○並承諾日後如購買該土地並轉售脫
    手後，要給被告吃紅，己○○果於八十一年年中買下該等土
    地，因被告所投資東易興公司之九十萬元並未實際出資，所
    以己○○才會於八十三年十月間因轉售土地每坪獲利四萬元
    情況下，開具前述面額一百萬元之支票給予被告吃紅，並用
    以抵付被告應繳付之九十萬元股金，至於十萬元之差額被告
    並不清楚等語。
二、按認定犯罪事實所憑之證據，並不以直接證據為限，即綜合
    各種間接證據，本於推理作用為認定犯罪事實之基礎，如無
    違背一般經驗法則，尚非法所不許；又間接事實之本身雖非
    證據，然因其具有判斷直接事實存在之作用，故經由間接事
    實所形成之間接證據，即具有證據能力，但如何由間接事實
    推論直接事實之存在，仍應為必要之說明，始足斷定其所為
    推論是否合理。須強調者，無論直接或間接證據，其為訴訟
    上之證明，須於通常一般之人均不致有所懷疑而得確信其為
    真實之程度者，始得據為有罪之認定，最高法院七十六年台
    上字第四九八六號判例同此意旨，此方符刑事訴訟法第一百
    五十四條及第一百五十五條第二項所揭示的嚴格證明程序。
    另按違反貪污治罪條例之被告，通常即是利用其職務上之機
    會，或甚至是制度所產生之弊病為人為所利用，亦即此類犯
    罪者多為所謂「智慧型犯罪」，是其本質上即常有欠缺直接
    證據之情形，尤其在賄賂罪者，僅有單一證人，亦即行賄者
    之指證，更屬常態，是運用間接證據或情況證據，以為合理
    推論之場合即增加且重要。再按侵占罪以自己持有他人之物
    為其客觀構成要件要素，而主觀上行為人必須有意圖為自己
    不法所有之意圖，並對其持有物為他人所有物有所認識，進
    而決意易持有為所有之故意。此處行為人是否有易持有為所
    有之主觀犯意，得自行為人持有他人所有之物，是否長久未
    歸還，甚至進而為處分等客觀情狀判斷，自屬當然。查以被
    告經起訴事實分為侵占罪及違反貪污治罪條例兩部分，以下
    即就兩罪是否成立，分別論述之。
三、查被告對於其以廖憲桐名義，募集乙○、丙○○、簡煒欽、
    王敏雄及丁○○五名「小股東」股金，以及八十九年間持有
    乙○、丙○○及王敏雄各三萬元之股息，遲至本案偵查後之
    九十二年六月間始交還等事實坦承不諱，被告亦不爭執之丁○○、王敏雄之子甲○○（因王敏雄已歿）之警詢筆錄各一
    件在卷足證。而東易興公司確於八十九年二月間即發放各小
    股東股息各三萬元，其中乙○、丙○○、王敏雄及丁○○四
    人各三萬元，共計十二萬元股息金均由被告代為具領，亦據
    東易興總務庚○○結證在卷，並有「東易興投資集團九十年
    發放股息名冊」影本一件附偵查卷（第一二０頁）可證。故
    被告有侵占股息九萬元部分，實堪認定。
四、又查被告於原審及本院審理中均辯稱所有股金，包括王敏雄
    、丁○○之股金均有透過袁清泉轉交東易興公司，且王敏雄
    僅有半股等辯詞，與其偵查中之調查站警詢筆錄，及偵查中
    檢察官訊問筆錄所載（略以）「王敏雄股金六十萬元，及丁○○、自己的各六十萬股金，均係繳交給己○○」等情，顯
    有不符；再查以，被告偵查中從未辯稱王敏雄股金僅半股，
    均不爭執王敏雄為一股六十萬元，又王敏雄之子甲○○之警
    詢筆錄亦載其父係應被告之邀入股一股六十萬元等語（參見
    偵查卷第二十三頁），此件筆錄內容自始即為被告所不爭執
    。且被告於九十二年六月間返還王敏雄之妻股息係「三萬元
    」，而非「一萬五千元」，此有被告於偵查中所提出附卷之
    收據影本可佐（見偵查卷第一二四頁以下），足見被告亦係
    以一股六十萬元之基準計算給付股息與王敏雄之妻。且被告
    於偵查中自始至終均未曾辯陳王敏雄係入股半股，自己為一
    股半等支字半語，其於原審審理時再為辯稱偵查中之陳述係
    因為緊張而口誤云云，顯屬事後卸責諉詞，不足採信。其事
    後改稱王敏雄僅投資半股云云，想然是為合理化己○○為何
    給付其一百萬元賄款之飾詞，卻無法合理解釋此處顯然前後
    不一致之矛盾。足見王敏雄確係投資一股，而非被告所稱辯
    王敏雄僅投資「半股」之情。況依卷附東易興公司收款名冊
    ，其中有關王敏雄、丁○○繳納股金日期是八十三年十二月
    二十日，核與系爭支票到期日相符，益見己○○所交付的一
    百萬元系爭支票，係做為王敏雄二人股金之用，故被告並未
    將其持有王敏雄、丁○○之部分股金共計一百萬元，繳付東
    易興公司，而將王、陳二人所交付股金易持有為所有，前後
    兩次侵占入已犯行，已堪明確，應予論罪科刑。
五、次查本案被告戊○○期約、收受一百萬元賄款之情，除有行
    賄之證人己○○之證言為直接證據外，尚有其他間接證據、
    情況證據，包括被告為演飾犯行，所為前後矛盾，無法自圓
    其說之供詞，足以推翻被告所辯，足可證認被告確有公訴人
    所訴貪污之犯行，以下分述之：
　(一)證人己○○於原審經當事人均聲請傳喚到庭，復於本院審理
    時經辯護人聲請傳喚到庭。證人己○○經公訴人及辯護人、
    被告為交互詰問結證稱：與被告認識於七十五年左右，被告
    在我擔任大園鄉長時即在大園鄉公所任職小學教師。我另為
    東都建設公司之負責人，而東易興公司是由被告及另外一個
    我忘記名字的人發起的，我們十四個大股東（我、庚○○、
    呂彥霖、袁清泉、游祥寶等十四個人就如我調查站筆錄所說
    ），每個人找六個小股東，每個小股東出資六十萬元，集資
    好了之後他們要求我擔任公司負責人。八十三年購地之前我
    就有與被告接觸，我有問過他該地可否買、可否建，他說可
    以。購地之後我提出續建申請，我本以為應該可以馬上獲准
    ，但等了很久都沒有消息，我就把被告找到家裡來，問他為
    什麼到現在還沒有准，他回答有困難，他說有人告訴他，如
    果他准給該人的話，對方會給他四千萬元，我就說沒有這麼
    好賺，建設是要本錢的，我說有人要給你四千萬元你要去跟
    他拿，我認為土地已經在我手上，別人怎麼會給他錢。因為
    被告是我在擔任鄉長時的臨時人員，有三個人在競爭這職位
    ，我當時無條件以技術人員升等條例把被告升為正式人員，
    不應該先允諾後刁難，我說不可能給你四千萬元，可以給你
    五百萬元，但我要分期給付，可是沒有約定如何給付。當時
    被告是勉強同意，他還躺在我家沙發上嘆氣表示遺憾。我同
    意先給他一百萬元，其他的沒有講要怎麼付款，因為我覺得
    這個案子很複雜，我要分段給付，免得他需索無度。關於期
    約之事，庚○○及呂彥霖都知道，因為他們除東易興公司外
    ，另有個人投資本建設案，屬主要的投資者，我都有告訴他
    們。陳麗妃是本案土地的地主，我們以「興興公司」申請續
    建是為避嫌。後來核准後，開票的時間我不確定，應該是在
    八十三年九月或十月間，因為我在同年十二月二十日才有現
    金，所以我開遠期支票，當時支票原本是要給庚○○付我自
    己的投資款，庚○○問我是否已經給付戊○○了，我說我可
    以順便開支票給被告，庚○○說支票不要交給被告，他要幫
    忙轉，庚○○說被告名下募集的四個人資金，都已經將錢繳
    給被告，但被告名下仍有部分股東的一百二十萬元投資款尚
    未給付，如果把錢給被告，錢會沒有。所以我將支票開好後
    交給庚○○。我只知道庚○○說他會交給被告，我認為庚○○的意思是他會拿這張支票來抵付被告應該繳給東易興的投
    資款，所以最後才會存入東易興的帳戶。我支票頭原本寫六
    十萬元，是因為本來要開給東易興給付我的投資款，後改為
    一百萬元是因為我想先把這張票開給被告，所以才把六十塗
    掉改成一百，並註明「東易興（戊○○）」字樣，認為戊○○應該把這筆錢繳給東易興，因為他不繳庚○○也會要他這
    樣做，所以我在票頭如此註記，供我自己參考之用等語（見
    原審九十三年八月十六日、八月三十日、九月六日及本院九
    十四年三月二十九日審理筆錄）。證人所言，被告與之期約
 　 ，以及日後證人交付一百萬元支票予庚○○之細節，經核與
    證人於調查站之警詢筆錄，及檢察官偵查訊問筆錄之內容均
    大抵相符。且證人對於檢察官、辯護人共同基於對被告有利
    事項所提出之申請距核發僅一個月不到、八十三年間發生之
    事，為何遲至九十一年間始向調查站檢舉等情，亦有合理之
    說明謂：「我們於八十三年七月二十日申請，同年八月五日
    發函，大園鄉公所在八月二十日就回函同意續建，前後經過
    一個月，而事先就這個問題即與被告討論過，並沒有不能准
    許的理由，建設案必需配合其他的作業，還有利息屯積的問
    題，前後一個月已經是算很長了」等語；「八十三年買地經
    本案核准後，八十七年我要開始興建，鄉公所竟然又稱我是
    違建不准續建，我沒有辦法，只好直接行文縣政府陳情，縣
    政府二度指示大園鄉公所要同意援舊例辦理，整個事件過程
    我有提出一個流程表（參偵查卷第一五七頁）。我當時本想
    算了，但是後來想到被告讓我傾家盪產，我身為大園鄉鄉長
    ，他竟然不顧我提拔之恩，我越想越不甘心，所以才在九十
    一年間去調查站檢舉，隔了一陣子調查站才找我做筆錄」等
    語。
  (二)至於證人己○○歷次證述時一再堅稱其與被告期約賄賂五百
    萬元一事，東易興總務庚○○及當時總經理呂彥霖均知情，
    所開具前述一百萬元之支票，係交付被告用以抵付被告應繳
    入東易興公司之股金等情，庚○○亦屬知情等語。證人庚○○及呂彥霖經傳訊到庭，經當事人交互詰問結果，二人雖均
    否認證人己○○曾告知其等此事等語，惟查，證人庚○○對
    於其投資東易興公司六十萬元，並擔任公司總務，以及另以
    個人名義投資本案內海漧段土地上續建工程五百萬元等情，
    固不否認，另結證稱（略以）：己○○本人投資東易興公司
    四份股金，共二百四十萬元，都有兌現存入公司，被告戊○○以廖憲桐名義投資，本來我不知情，廖憲桐部分依照名冊
    是要繳三百六十萬元，袁清泉卻祇給我二百六十萬元，還差
    一百萬元，我去問呂彥霖，呂彥霖要我去找袁清泉，袁清泉
    就要我去問被告，我到鄉公所找被告說明廖憲桐名下尚差一
    百萬元，被告答應我當天下班後會處理。過了二、三天，己○○就叫我去他家拿一張一百萬元支票給我，他說這是戊○○的「腳」（股金）。名冊「廖憲桐」部分，上面註記之日
    期是袁清泉拿來繳廖憲桐名下各股東的股金的日期，日期記
    載如果是用支票支付，就是支票兌現日。己○○提出該一百
    萬元支票，並非要繳納給公司股金的支票，因為記在廖憲桐
    部分的股東名下（Ｌ組）的時間與廖憲桐的股東繳納股金的
    日期相符，而與己○○繳納的日期不符。而且己○○把票給
    我的時候有明白告訴我，這個票是要給戊○○。至於己○○
    為何要給戊○○一百萬元的支票來繳納股金，這是他們內部
    的事情，我不知道，我只負責收取股金。我跟己○○、戊○○都不熟，己○○不可能告訴我，他期約之事。偵查中我所
    否認的是，我係依己○○的指示辦理，並非我自作主張將一
    百萬入在戊○○股金內。當初己○○簽一百萬元支票時，是
    他簽好之後打電話叫我來拿，所以我沒有看到票頭，己○○
    交給我的時間我不記得，可能在十月，我確定不是即期支票
    。被告差東易興公司一百萬元的事，袁清泉最清楚，己○○
    跟呂彥霖應該不是很清楚，因為公司當時尚未成立，他們沒
    有太過問這些事。己○○說我將一百萬元用來補公司的股金
    是不對的，我根本沒有這個權利，己○○並未將其與被告約
    定給付五百萬元賄款的事情告訴我等語（參見本院九十三年
    八月三十日審理筆錄）。證人呂彥霖亦否認知情證人己○○
    與被告期約五百萬元賄款之事，於原審結證（略以）稱：本
    案土地投資案我共付了一千五百萬元，都是交給己○○，該
    一千五百萬元也沒有回收獲利，當時擔任東易興公司籌備處
    總經理，但做了三個月，我發現事情都是己○○在主導，錢
    的進出我完全沒有插手的餘地，三個月後我就不參與了。本
    案最後投資失敗，我問他怎麼還不建，他說文件在辦等語（
    同參見原審九十三年八月三十日審判筆錄）。原審令證人己○○、庚○○對質，己○○仍堅稱其所言屬實，並謂（略以
    ）：我所說的都是實際的過程，庚○○所講是想要息事寧人
    ，避重就輕。那張一百萬元支票我是在呂彥霖三塊厝那個辦
    公處所開的，因為當時東易興公司尚在籌備中，借用呂彥霖
    三塊厝的辦公室，當時我並沒有指定入到那裡去，我只是說
    我要開一張一百萬元支票給被告，庚○○就說那我來幫你轉
    交給他，因為他還差東易興一百萬元等語。復經原審要求證
    人己○○說明如何告知庚○○、呂彥霖等，己○○復稱（略
    以）：我跟他們聊天時提起過被告來我家要錢，我只答應給
    五百萬元，以及我先給一百萬元，其他錢慢慢給等細節，他
    們本來就認識戊○○。因為自從庚○○、呂彥霖投資本案，
    他們就常常在我家出入，每個星期都會來，因為我公文送進
    去，一直沒有准下來，所以我在跟他聊天時候，他們在問進
    度時我就告訴他們，不給他（指被告）好像也不行。所以我
    就叫戊○○到我家，我跟他（被告）談話期約的情形告訴他
    們，庚○○跟呂彥霖都是一起來，而且這件事情我不只跟他
    們講一次，他們都沒有反對，不作聲，後來只回答「你去辦
    就好了」。我並沒有叫庚○○將錢入到公司去，我想庚○○
    拿到一百萬元的支票會交給被告，並且要求被告要把一百萬
    元入到公司的股金。庚○○確實有跟我說他會跟戊○○講這
    一百萬元支票充作股金，他講過跟戊○○催了好幾次股金等
    語（參見原審九十三年九月六日審判筆錄）。經原審告知證
    人庚○○、呂彥霖，如係對於公務員職務上行為行賄，因非
    違背職務之行為，並不構成行賄罪，且知情未必為共犯，知
    情不報亦無保證人地位，不致構成不作為犯等情，證人二人
    仍否認知情。惟本院認以，庚○○關於己○○開具一百萬元
    支票作為被告股金之陳述，與證人己○○所言情節相符，足
    證己○○開具一百萬元之支票係要給付被告，堪認為實，至
    支票如何交由庚○○存入東易興公司之帳戶，係己○○主動
    交由庚○○，或係接受庚○○之建議，尚屬細節，並非重要
    事項，且庚○○如主觀上以為其擅將屬被告所有之一百萬元
    充作股金，恐致惹刑責，當不可能據實陳述。又證人己○○
    未到庭與呂彥霖對質，原審提示己○○之筆錄告以呂彥霖，
    呂彥霖仍堅稱不知情，惟證稱（略以）：我投資一千五百萬
    之後，原本己○○說九月份開始動工，但都沒有動工，我又
    問他，他又說十月份會動工，但是一拖再拖都沒有動工，我
    後來有去問大園當地人士，他們告訴我這是十幾年的老案子
    ，相當難搞，我就再去追他，他說快了快了，他會去找建設
    公司，並且告訴我此案是建設課的戊○○在承辦，他擔任鄉
    長時，被告戊○○就是他提拔出來的人，他已經有去找被告
    處理了等語（參見原審九十三年十一月十五日審判筆錄）。
    核與呂彥霖於九十一年十二月五日在調查站之警詢筆錄所謂
    （略以）：我只知道己○○曾向戊○○「請託」本案的事情
    ，己○○在我追問工程究竟何時開始下，他有一直去鄉公所
    ，也提到承辦人是戊○○等語，大致相符。證人呂彥霖於原
    審審理中並對所稱「請託」之意解釋謂（略以）：就是說己○○任鄉長時候，戊○○就在建設課了，他也去找戊○○，
    正在辦了，至於他跟戊○○金錢的往來我不清楚等語。足見
    呂彥霖至少知悉己○○數度向被告「請託」儘快辦理」，呂
    彥霖既身為東易興總經理，個人又另投資本案土地一千五百
    萬元，據此推論其知悉己○○與被告期約一事，當非不合理
    。而且，己○○既先以個人支票為公司支出賄款，日後當係
    算入公司支出項目內，由公司返還予己○○，則己○○為取
    回此一百萬元支出款，豈有不告知主要參予股東戴、呂二人
    ，以便日後向公司取回之理。綜上所述，庚○○、呂彥霖二
    人，應知悉己○○與被告期約賄款，庚○○另知悉收受賄款
    ，當屬合理推論，又本案被告所為如構成違背職務之期約、
    受賄罪，則證人庚○○、呂彥霖二人自有可能陷入行賄罪之
    追訴危險，正如己○○所稱：關於呂彥霖所講，我認為他祇
    是不想介入本件行賄的案件，他確實知道我要行賄之事等語
    。基於不自證己罪原則，其等不願據實陳述，當屬期待可能
    ，實無從強令證人自證可能陷己入罪之事實，故證人戴、呂
    二人證言應屬避重就輕之詞，其證詞尚難採為可被告有利之
    佐認。
  (三)又查被告辯稱：己○○支付其一百萬元之支票，應係其八十
    一年間介紹楊應俊購買投資大園鄉○○村○○段崁下小段六
    筆土地，而於八十三年間出售獲利後之「吃紅」云云。惟訊
    據被告自承，己○○從未告知給予該一百萬元「吃紅」情事
    ，惟證人己○○到庭證陳雖不否認八十一年間曾購買林村
    土地，購買前係有聽取被告之意見，並於八十三年間出售而
    獲利，惟否認曾因為該林村土地應允或實際給予被告吃紅
    等語。且參酌被告於審理中方提出「吃紅」一節抗辯，然查
    被告自警詢至檢察官一年餘時偵查中，對此有利且重要之答
    辯均未曾提出支字片語抗辯，已屬啟人疑竇，況且被告在解
    釋己○○給予吃紅數額，為何係「一百萬元」時，竟於原審
    審理中翻異其偵查中所辯稱收繳之股金共計三百六十萬元均
    交付東易興公司等語，而改稱自己的六十萬元及王敏雄係半
    股三十萬元，共計九十萬元未繳付公司，致由己○○代繳入
    公司，至於為何有十萬元之差距，則又辯稱不清楚云云。殊
    不論被告對於是否繳納全額三百六十萬元股金前後陳述不一
    ，被告卻辯稱：偵查中因為緊張而口誤，即想一語掩飾，顯
    不合理。且被告為了合理「堆砌」出接近一百萬元的數額，
    竟又推翻自己於偵查中所承認王敏雄為一股之事實，而謂王
    敏雄僅半股，致無法對於偵查中為何又返還王敏雄之妻三萬
    元之股息，自圓其說，均已陳述如前，被告復於本院審理中
    之辯稱：股息是一萬八千元是交給甲○○（王敏雄之子）媽
    媽云云，益見其所陳漏洞百出。另被告於原審及本院審理中
    所陳：八十一年初我介紹己○○買入土地時我沒有吃紅，到
    八十三年賣出後，我聽人說己○○說有賺錢，但還沒有給我
    吃紅，後來我想那個股金一百萬元應該是他八十一年答應要
    給我吃紅的錢，但我認為我欠繳的股金應該只有九十萬元，
    繳款時候，印象中庚○○有來鄉公所告訴我，袁清泉說我負
    責的股金尚未繳齊，我本答應他下班處理，我一直沒有來處
    理，等到我收到收據我才知道有人幫我處理，我沒有問是誰
    處理，但我猜想是己○○幫我處理，因為八十一年他有答應
    我如果林村土地賺錢，他要給我吃紅，他也沒跟我說他幫
    我繳錢，我也沒問他等語（參見原審九十三年九月六日審判
    筆錄、本院九十四年三月二十九日審理筆錄）。己○○所交
    予的一百萬元如屬「吃紅」，衡諸常情，民間「吃紅」習慣
    應是在介紹土地買賣成功後即會給付，故應於八十一年即應
    給付才是，豈有遲至二年後，才於八十三年間再行支付，且
    給付一百萬元鉅款之後，渠等亦完全不再聯絡說明吃紅之情
    ，實屬可議。況參諸證人即當時擔任己○○司機之張秋風於
    原審到庭結證稱：八十一年間林村的土地買賣是由袁清泉
    所仲介，但我不知道己○○有無給袁清泉仲介費，袁清泉家
    裡是做代書的，我載己○○去林村土地幾次，己○○找過
    被告一起去一次，被告自己開車到現場，我載在現場有看到
    ，至於己○○跟戊○○談話內容我未聽到。那塊土地己○○
    有給我「仲人錢」（台語）二、三十萬元，是在八十一年土
    地買進後，己○○就拿給我的等語，因為我載他去，我知道
    這件事，所以他給我吃紅，我只有在林村這件吃紅，其他
    沒有，也沒有聽過其他人吃紅等語。足見仲介者為袁清泉，
    而非被告，雖被告確有陪同至現場看土地，惟即令己○○應
    允給被告吃紅，亦應如張秋風所言，於八十一年間購入土地
    時即給予，方符吃紅常態，焉有給予司機張秋風吃紅，復於
    兩年後之八十三年間，再給予被告該吃紅款項，且贈予之情
    竟不用告知被告之理。顯見被告前開所辯，實屬事後推責卸
    詞，委無可採。
　(四)至辯護人另質疑證人己○○為被告舊日之長官，被告豈敢向
    之索賄；證人另與鄉公所內其他公職人員，如當時之主任秘
    書袁清泉交好，焉有僅向基層公務員行賄，而不利用其與高
    層之關係之理；以及賄款給付方式豈有先給付一百萬元，而
    對後續款項如何於何時給付，皆未約定之理，並且以收受支
    票之方式作為賄款亦不符常情；又己○○給付一百萬元之賄
    款，已符合其所言一百萬元以上支出須向股東會報告及入帳
    之陳述，惟股東會顯不知情，足見己○○顯有說謊而陷被告
    於罪之情。本院查辯護人上述辯解反「不合常情」，首先，
    己○○已卸任鄉長，與被告自無長官部屬之關係，本案即係
    被告自己不顧舊日情誼，意圖自己○○之投資案處索取好處
    ，最後該投資案又功敗垂成，終致引發己○○不滿而向調查
    站檢舉，此係被告自作自受之結果，其不僅違法，於道德上
    亦應受譴責，焉有以被告不可能向舊日長官索賄此種被告早
    已違反之「道德規範」解責之理？再者，檢察官雖僅起訴被
    告一人，惟不代表當時尚無其他公務員涉入此類案件，此可
    自公訴人於原審當庭追問證人己○○是否因本案另給予其他
    公務員好處，己○○於原審表示拒絕回答此一問題，並於本
    院亦為相同之表示，以及已足確定被告所應募集之三百六十
    萬元股金之部分（甚至全部），已透過袁清泉繳交公司，惟
    庚○○卻未收齊，其間是否袁清泉取走部分現金而另涉有犯
    嫌，並非無疑，自尚可自袁清泉不論於原審審理或偵查中接
    受訊問時，均選擇性陳述事實，對於案情重要關係之事項，
    向以其曾經中風，記憶不好都已經忘記或記不得為由而逃避
    詰、訊問之情，亦堪證明，自不能遽斷己○○並未動用其在
    大園鄉之其他關係，辯護人以無從確定之（己○○未動用其
    他上層關係）事實，質疑證人僅行賄基層公務員，其所辯尚
    無從為被告有利之認定。又查被告與己○○期約五百萬元，
    先給付一百萬元，對於後續款項如何於何時支付，自得視建
    案進行之情形再決定，甚且己○○係先虛與委蛇，其真意並
    無要給付被告後續四百萬元，亦非不可想像，此種期約並先
    收受先期賄款之事實，於貪污案件並非罕見，尚無不符常情
    之理？末查，以己○○未向股東會報告其支出一百萬元及入
    公司帳之情質疑己○○說謊，更係荒謬，蓋行賄公務員為重
    大違法之情，稍逾界限即有可能自陷共犯或獨立之行賄罪危
    險，己○○自不可四處張揚，更無可能大剌剌向股東會報告
    之理，或有質疑己○○可以「其他名目」報帳，惟此種方式
    反必留下帳冊等紀錄，焉有預留自己犯罪證據之理？綜上所
    述，辯護人對於己○○證言之質疑，實均無可採為被告有利
    之辯論。
  (五)末查大園鄉○○○段七八、七八之一、八五、八九之一、八
    九之四、八九之五、八九之八、八九之十一及八九之十二等
    九筆地號之土地上建物續建住宅，雖於八十三年八月二十日
    ，由大園鄉公所函覆申請人「續建案准予備查」，惟其後因
    為大園鄉公所准予變更起造人為東都建設有限公司（己○○
    為董事長），以及其後建築公司變更設計（可否增建三樓）
    ，加上建築法規修正等情事變更情狀，導致究竟可否續建，
    以及續建範圍如何之爭議，其間大園鄉公所曾經發函東都公
    司不准興建，經該公司陳情桃園縣政府，以及召開公聽會等
    程序後，依據中央法規標準法第十八條所宣示從新從優原則
    ，本案仍應准予依前所核准計畫興建，此等建築法令上適用
    之疑義爭論持續五、六年之久，有證人己○○所提出來往公
    文一覽表，附卷可參（參見偵查卷第一五七頁以下），並有
    各該准駁公文、會議紀錄等，均經提示被告所不爭執，被告
    僅辯稱其中部分期間及公文非其所承辦，是本案土地續建案
    ，自八十三年八月二十日起，至八十九年間，究是否應核准
    以及續建範圍如何，雖曾有法令適用上之爭執，因而生是否
    違背職務之情，惟查公訴人起訴收賄事實係針對八十三年八
    月間核准一事，且其後法令解釋以從新從優原則，結論為准
    予續建，此尚有桃園縣政府發函大園鄉公所要求准許之函示
    一件在卷可查；又是否增建，係日後另行向地政機關申請核
    准之範圍，與本案尚無關係，此據被告供稱在卷。是本案應
    無違背職務，將本不應准許續建之工程，卻准予續建備查之
    情事，此尚可自八十九年間最終係准予續建（起造人已變更
    為勇成建設公司）之情，更足確定。是被告於八十三年間所
    為准予續建備查之函示，係屬職務上之正當行為，應堪認定
    。
  (六)綜上所述，證人己○○之證言，堪信為真實，又被告自知無
    法否認己○○所給付之一百萬元，惟為合理解釋該一百萬元
    ，竟翻異其於偵查中，且對於證據能力均不爭執之辯詞，致
    其與偵查中現存證據多所矛盾，而終致難以自圓其說，足證
    所辯不可採，被告犯行堪以認定，應予論罪科刑。
五、按被告行為後，貪污治罪條例第五條第一項第三款於八十五
    年十月二十三日修正後，雖該條例部分條文屢經修正，然第
    五條之罪刑迄今均未再修正，比較被告行為前後，貪污治罪
    條例第五條第一項第三款之規定，其犯罪構成要件雖未修正
    ，惟法定刑自「七年以上有期徒刑，得併科新臺幣二百萬元
    以下罰金」，修正為「處七年以上有期徒刑，得併科新臺幣
    六千萬元以下罰金」，比較新舊法之結果，以修正前之規定
    較有利於被告，依刑法第二條第一項但書規定，應依修正前
    貪污治罪條例第五條第三款論處。核被告行為時，為大園鄉
    公所建設課技士，係依據法令從事公務之人員，其對於職務
    上之行為，期約賄賂五百萬元，並進而收受賄賄一百萬元，
    係違反修正前貪污治罪條例第五條第一項第三款之收受賄賂
    罪，檢察官認被告犯行僅屬「期約」行為，尚有未合，而其
    期約行為乃係收受賄賂行為之前階段行為，不另論罪。又以
    一行為侵占股東丁○○、王敏雄共一百萬元股金，及另以一
    行為侵占股東乙○、丙○○及王敏雄股金各三萬元，分別均
    係犯刑法第三百三十五條第一項之普通侵占罪，其先後兩次
    侵占行為，均屬有一行為觸犯數罪名之相人像競合，應從一
    侵占罪論處，水被告先後二次犯侵占犯行，屬相同時間脈絡
    下之緊接行為，所犯又係構成要件相同之罪名，顯係基於概
    括犯意為之，為連續犯，依刑法第五十六條之規定，論以一
    普通侵占罪，並加重其刑。所犯連續侵占罪與收受賄賂之貪
    污罪二罪間，犯意意各別、行為互殊異，屬實質競合之數罪
    併罰行為，應予分論併罰。
六、撤銷改判部分：原審對於侵占罪部分，予以論罪科刑，固非
    無據，惟查以被告對於股金侵占部分，僅有一百萬元，此經
    證人即收取股金之庚○○於歷次訊問時均證陳：被告股金三
    百六十萬元，僅交付二百六十萬元，尚有一百萬元未交付等
    語，可知被告未交付的股金是一百萬元，原審認其侵占股金
    數額為一百二十萬元，尚有未合，而被告先後兩次侵占，被
    害人均為數人，應均屬一行為觸犯數罪名，為想像競合犯，
    ，惟原審於理由上亦未予論述，亦有未合，上訴人即被告戊○○上訴意旨否認有侵占股金部分，雖屬無理由，惟原判決
    此部分既有前開可議之處，自應由本院就此部分撤銷改判，
    爰審酌被告僅為一時花用，即侵占友人財產之犯罪危害，又
    犯後否認犯行，一再以不同卸責之詞，耗費司法調查及審理
    之時程，其犯後態度等一切情狀，量處如主文第二項所示之
    刑。
七、駁回上訴部分：原審對於被告所犯公務人員對於職務上之行
    為收受賄賂部分，認其罪證明確，並引用段，修正前（即八
　　十一年七月十七日公布之）貪污治罪條例第五條第一項第三
  　款、第十條第二項、第十六條，刑法第十一條、第二條第一
    項後段、第五十一條第五款、第三十七條第二項之規定，並
    審酌被告為地方性公務員，其本應恪遵建設課技士職責，以
    促近地方建設及繁榮為任，惟竟藉機向自己過去之長官索賄
    ，嚴重侵害公務員應清廉自持之形象，對地方政府之公權力
　　威信影響甚鉅，犯後否認犯行，一再以不同卸責之詞，耗費
 　 司法調查及審理之時程，其犯後態度等一切情狀，量處收受
    賄賂罪部分有期徒刑八年，並依修正前之貪污治罪條例第十
    六條規定，宣告褫奪公權五年。另被告犯本罪所得財物利益
    計一百萬元，另依修正前貪污治罪條例第十條第二項之規定
    ，應予追繳，如全部或一部無法追繳時，以其財產抵償之。
    核其認事用法，並無不當，量刑亦屬妥適，上訴人即被告上
    訴意旨，對此部分亦否認犯罪，指摘原判決不當，請求撤銷
    改判，並無理由，此部分上訴應予駁回。另就撤銷部分與駁
    回部分，定其應執行刑，如主文第四項所示 。
據上論斷，應依刑事訴訟法第368條、第369條第1項前段、第364
條、第299條第1項前段，刑法第335條第1項、第56條、第51條第
5款、第37條第2項、罰金罰鍰提高標準條例第1條前段，判決如
主文。
本案經檢察官曾忠己到庭執行職務。
中　　華　　民　　國　　94　　年　　6 　　月　　28　　日
　　　　　　　　　刑事第四庭    審判長法　官  許增男
　　　　　　　　　　　　　　　　　　  法　官  謝靜恒
　　　　　　　　　　　　　　　　　　  法　官  周煙平
以上正本證明與原本無異。
除侵占罪部分外，如不服本判決，應於收受送達後十日內向本院
提出上訴書狀，其未敘述上訴之理由者並得於提起上訴後十日內
向本院補提理由書（均須按他造當事人之人數附繕本）。
                                      書記官  蕭麗珍
中　　華　　民　　國　　94　　年　　6 　　月　　30　　日
附錄：本案論罪科刑法條全文
刑法第335條第1項
意圖為自己或第 3 人不法之所有，而侵占自己持有他人之物者，
處五年以下有期徒刑、拘役或科或併科 1000 元以下罰金。
81.7.17.公佈之貪污治罪條例第5條
有下列行為之一者，處七年以上有期徒刑，得併科新台幣貳佰萬
元以下罰金：
一  意圖得利，擅提或截留公款或違背法令收募稅捐或公債者。
二  利用職務上之機會，詐取財物者。
三  對於職務上之行為，要求、期約或收受賄賂或其他不正利益
者。
前項第 1 款及第 2 款之未遂犯罰之。
